【裁判字號】    95,台上,5607
【裁判日期】    951013
【裁判案由】    偽造文書等罪
【裁判全文】
最高法院刑事判決            九十五年度台上字第五六０七號
上  訴  人  台灣高等法院檢察署檢察官
上  訴  人
即  被  告  甲○○
被      告  丙○○
            乙○○
上 列二 人
共      同
選任辯護人  牛湄湄律師
上列上訴人等因被告等偽造文書等罪案件，不服台灣高等法院中
華民國九十二年三月三十一日第二審判決（九十二年度上訴字第
五一一號，起訴案號：台灣台北地方法院檢察署八十九年度偵字
第一五九一九、一六九０一號），提起上訴，本院判決如下：
    主  文
原判決撤銷，發回台灣高等法院。
    理  由
本件原判決認定一、上訴人即被告甲○○與被告丙○○原係夫妻
關係（現已離婚），於民國八十六年十一月二十日，由甲○○擔
任會首，丙○○則透過不知情之父親即被告乙○○召集王忠村等
人參加如原判決附表所示之互助會，在甲○○南投縣國姓鄉○○
村○○路六號之住處開標，採外標制，即未得標之活會會員每月
應繳每會新台幣（下同）二萬元固定金額，已得標之死會會員則
繳交外加得標利息後之總額。嗣甲○○生意需錢週轉，乃與丙○
○二人，基於共同之犯意，在八十七年七月間，利用王忠村未到
場之機會，推由丙○○偽造王忠村名義載有競標利息之標單，持
以行使，參與競標得標，向互助會之活會會員收取會款，另委由
不知情之乙○○至王忠村在台北縣新店市○○路四十二巷二十九
號住處收取會款，致活會會員及王忠村陷於錯誤而交付會款，共
計詐得三十四萬元，足以生損害於王忠村及其他活會會員。嗣因
互助會於八十八年六月間停會，經結算比對，王忠村始知受騙等
情。因而撤銷第一審關於甲○○、丙○○部分之科刑判決，改判
依牽連犯從一重論處甲○○、丙○○共同行使偽造私文書，足以
生損害於他人各罪刑。二、另以公訴意旨略以：被告乙○○於八
十五年十月二十五日，在台北市○○區○○路四段六十之一號，
自任會首召集互助會，會期自八十五年十月二十五日起，至八十
九年四月（應係三月）二十五日止，每月二十五日下午九時開標
，採外標（應係內標）方式進行競標會金，每會二萬元。詎乙○
○竟基於概括之犯意，意圖為自己不法之所有，於不詳時日，未
經王忠村、王瀅晶、王明豐、陳玉春、陳玉蓮之同意，連續利用
會首主持開標，少數活會會員到場及會員間欠缺聯繫不知其他會
員真實姓名之機會，在空白紙上偽造王忠村、王瀅晶、王明豐、
陳玉春、陳玉蓮等人競標利息之標單，並持該偽造之投標單參加
開標，而予以行使，再向尚未得標之活會會員佯稱係前開等人得
標，使其他活會會員不疑有他，陷於錯誤而分別交付會款予乙○
○，以此欺罔方式詐得會款共逾五百萬元，足以生損害於其他活
會之會員。復與丙○○、甲○○共同基於詐欺、偽造文書之概括
犯意聯絡，由甲○○於八十六年十一月二十日，在南投縣國姓鄉
○○村○○路六號，自任會首召集民間互助會，會期自八十六年
十一月二十日起，至八十八年十二月二十日止，每月二十日開標
，採外標制，每會二萬元。甲○○、丙○○於不詳日時，連續未
經王忠村同意，利用主持開標之機會，在空白紙上偽造王忠村競
標利息之標單，持以行使並得標，再向尚未得標之活會會員佯稱
係王忠村得標，使其他活會會員不疑有他，陷於錯誤而分別交付
會款予乙○○，以此欺罔方式詐得會款，足以生損害於其他活會
之會員，乙○○則負責向王忠村詐稱其尚未得標，收取王忠村之
會款。嗣因該互助會於八十八年六月間無故停會，經結算結果發
現剩餘會數與活會數目不符，王忠村始知受騙。因認乙○○與甲
○○、丙○○共同涉犯刑法第三百三十九條第一項之詐欺取財及
同法第二百十六條、第二百二十條第一項、第二百十條之行使偽
造私文書罪嫌云云。經審理後認為乙○○犯罪不能證明，因而撤
銷第一審關於乙○○部分之科刑判決，改判諭知乙○○無罪，固
非無見。
惟查(一)、原判決雖僅認定甲○○、丙○○於八十七年七月間冒標
會員告訴人王忠村互助會一會，然甲○○於檢察官偵查中，已坦
稱冒標王忠村二會，停會時所剩六會活會，是會單上編號十（阿
惠，即陳惠品）、十二（黃泉源）、十三、十四（均曾啟發）、
二十二（陳能）、二十三號（傅春德），其中並未包括告訴人（
見偵字第一五九一九號偵查卷第九十五頁背面、第九十六頁，會
單見同卷第二十三頁或一一三頁）。而證人陳惠品亦曾以書面說
明渠與其他活會發現以告訴人標得二會（見同上偵查卷第五十八
頁）。告訴人於八十九年十一月五日偵查中所提出答辯狀之附件
三計算單二紙，其一列有范致富、陳能、傅春德、黃泉源四人，
但意義不明；另一記載日期為八十八年六月二十日，列明活會會
員為王忠村、傅春德、阿惠、黃泉源、曾金標、陳能六人（見同
上偵查卷第八十一頁、八十二頁），由此二文件所列互助會錢金
額相同，應係關於同一互助會之計算。惟究係甲○○提供給何人
作何用途，告訴人又如何取得？是否甲○○對不同會員有不同說
詞？甲○○、丙○○是否冒標王忠村二會？並未經查明，且對於
甲○○前述冒標會員告訴人二會之供詞何以不足採，亦未載明，
已有職權調查未盡及理由不備之違法。(二)、原判決認告訴人暨其
家人名義之會係最後五會，既為尾會，乙○○即不可能對其有冒
標之偽造文書、詐欺行為，惟檢察官起訴書證據清單及待證事實
欄一之（二）已敘明：「證人陳朱月子證稱其係最後三會尾會及
王忠村等人有得標等語，可證明被告乙○○有冒標之事實」。另
觀諸九十一年二月六日偵查筆錄記載告訴人稱：「我還是活會，
他（被告乙○○）冒標我會向其他會員說我已死會……」（見同
上偵查卷第一二九頁背面）；而九十一年三月二十一日偵查筆錄
（同上偵查卷第一四三頁背面）則載明證人陳朱月子證稱「……
開票給我共四百三十八萬，是尾會三會的錢，均未兌現，我會單
上沒有王忠村、王瀅晶的名字」、「乙○○跟我說王忠村等其他
人均有標，乙○○是事後向我借標我的會，沒有事前告訴我，在
我要標的時候，邱說晚一點再標，其實已經標走」等語。依證人
陳朱月子所證，伊才是最後三會，而告訴人竟又認渠與家人才是
最後尾五會。乙○○已對不同會員有不同說法，如告訴人確為最
後五會，則乙○○即是冒標陳朱月子三會；如陳朱月子始為最後
三會，則乙○○在此之前已有冒標告訴人或其家人名義至少三會
。嗣證人陳朱月子於第一審調查時雖又改口否認說過伊是尾三會
，並稱乙○○分別在八十八年一月二十五日、四月二十五日、五
月二十五日開標「前」向其借標三會，三會死會之會錢均由伊繳
云云（見第一審卷第九十八頁以下），與其於偵查中之證述完全
不符。況且，如告訴人所提二萬元會單編號二十四號至二十八號
五會確為尾五會，則會首將收來之死會全數交付即可並無開標之
必要，此亦為原判決所持理由，但會單上卻仍有三千元標金之記
載（見同上偵查卷第一五０頁），已有矛盾。原判決對乙○○是
否有冒告訴人等人名義標會向證人陳朱月子等其他活會會員詐財
之事實並未交待；另對於陳朱月子於偵查中之證詞何以不足採為
不利於乙○○之認定，亦未說明，已有理由不備及應予調查之證
據未予調查之違背法令。(三)、同上偵查卷第一五０頁之二萬元會
單編號十陳意仁之備註欄有「付活會」之記載，是否該會仍屬活
會之意？以及上開互助會會單編號二十三及二十七，何以其上之
王忠村、王瀅晶備註欄得標日期同載為八十八年二月二十五日，
二者顯然矛盾，亦與證人陳朱月子於第一審調查時證稱乙○○對
伊告以告訴人係八十八年八月二十五日得標不符（見第一審卷第
一００頁）。原判決未予釐清，遽謂王瀅晶係八十九年二月二十
五日得標，亦有未合。以上或係上訴意旨所指摘，或為本院得依
職權調查之事項，應認原判決有撤銷發回更審之原因。本件詐欺
部分因與行使偽造私文書罪間有裁判上一罪關係，基於審判不可
分之原則，併予發回。
據上論結，應依刑事訴訟法第三百九十七條、第四百零一條，判
決如主文。
中    華    民    國  九十五  年    十    月   十三   日
                      最高法院刑事第十庭
                          審判長法官  洪  清  江
                                法官  石  木  欽
                                法官  李  伯  道
                                法官  林  勤  純
                                法官  陳  晴  教
      本件正本證明與原本無異
                                      書  記  官
中    華    民    國  九十五  年    十    月   十八   日
                                                      Ｋ


司法院資訊處製作；財團法人民間司法改革基金會備份。
